【裁判字號】    88,重訴,2557
【裁判日期】    900119
【裁判案由】    給付貨款
【裁判全文】
臺灣臺北地方法院民事判決  八十八年度重訴字第二五五七號
    原      告  三太造機廠股份有限公司
    法定代理人  丙○○
    訴訟代理人  楊漢東律師
    被      告  長城重工股份有限公司
                            設.
                            .
    法定代理人  甲○○      住台北市○○○路○段九十七號三十五樓之一
                            .
    訴訟代理人  乙○○      住.
                丁○○      住.
右當事人間給付貨款事件，本院判決如左：
    主    文
被告應給付原告新台幣玖佰伍拾玖萬元及自民國八十八年十一月五日起至清償日止，
按週年利率百分之五計算之利息。
訴訟費用由被告負擔。
本判決於原告以新台幣佰壹拾陸萬柒仟元供擔保後，得假執行；但被告如於假執行
程序實施前，以新台幣玖佰伍拾萬元為原告預供擔保，得免假執行。
    事    實
甲、原告方面：
一、聲明：如主文第一項所示，及以供擔保為條件之假執行宣告。
二、陳述：
（一）原告在民國八十七年十月二日與被告簽訂訂購合約書，由被告向原告訂購海水
      循環泵浦，交貨期限為八十八年二月二十八日，交貨地點為ＦＯＢ高雄港，合
      約總價為新台幣（下同）九百一十四萬元，加計百分之五營業稅，故被告應給
      付金額共計九百五十九萬元原告早於約定交貨期限之前即已完成買賣標的物
      之製造，準備交貨，依合約規定，本件買賣交貨地點為ＦＯＢ高雄港，應由買
      方即被告安排高雄港之船舶由原告將買賣標的物交付運送。詎被告屢經原告催
      告均未能配合履行交貨事宜。按債權人對於已提出之給付，拒絕受領或不能受
      領者，自提出時起，負遲延責任，債務人非依債務本旨實行提出給付者，不生
      提出之效力，但債權人預示拒絕受領之意思，或給付兼需債權人之行為者，債
      務人得以準備給付之事情通知債權人以代提出，為民法第二三四條、第二三五
      條所明定，本件原告已依買賣契約約定交貨期限前製造完成買賣標的物，並通
      知被告安排船期，俾便原告交付貨物運送，惟被告屢經催告仍置之不理，則依
      前開規定，被告應負受領遲延之責。又原告對於買賣標的物之交付已實行提出
      ，則被告應依買賣契約約定期限給付價金，被告故意不受領買賣標的物除構成
      受領遲延外，關於價金之給付，依民法第二二九條第二項規定及訂購合約書第
      六條定，亦構成給付遲延責任，系爭訂購合約書第六條之付款辦法雖約定分階
      段給付貨款，本質上係屬價金給付期限附有停止條件，被告依契約雖享有期限
      利益，惟因被告故意遲延受領買賣標的物，造成價金給付期限之條件無法成就
      ，依民法第一○一條第一項規定，因條件成就而受不利益之當事人，如以不正
      當行為阻其條件之成就者，視為條件已成就。則本件被告給付貨款之條件視為
      已成就，被告應負給付全部價金九百一十四萬元之責任。
（二）對被告抗辯所為之陳述：
  １、兩造合約書第六條第一款有關付款辦法雖有約定俟原告送審細部設計圖說，經
      台電公司及其顧問公司審查核可後支付預付款１０％，惟此項約定僅係就其中
      １０％預付款之請款日期規定給付條件，此項條件並非契約生效條件，也不是
      被告給付其他價款之付款條件，因本件契約書內容為被告所製作，被告製訂合
      約書內容時，可能因不瞭解業主台電公司執行審核認可之程序，才將原告細部
      設計圖說送審認可列在原告交貨之前，並以此為預付款請款之條件。兩造簽完
      契約後，被告才瞭解台電公司實際上無法在原告機組未製作按裝前即憑書面圖
      說審查核可承包商之設計，被告怕耽誤工期，為求趕工，指示原告一方面按設
      計圖施工，一方面也將設計內容送交被告轉由台電公司及其顧問公司審核。
  ２、依照被告及其前手承攬人台灣省農工企業股份有限公司（下稱農工公司），被
      告為次承攬人之約定，本件之機組設備在製作過程中，必須由被告委託公正之
      獨立檢驗員工就本程各項設備之材料、器材材質証明及其他有關設備之規格及
      性能等，逐項檢驗，並須通過檢驗合格始可，在被告指示原告製作過程中，被
      告均委託瑞商遠東公証股份有限公司台灣分公司派員對原告製作之產品逐項檢
      驗、測試，原告之產品已由被告委託之公証公司所派之檢驗員檢驗合格，此項
      事實有檢驗報告書及被告付款予遠東公証公司之付款發票可稽。
  ３、依照檢驗報告書之記錄，在檢驗員從事各項檢驗時，均有台電公司指派金門工
      務所機械課輔機股股長韋世德先生會同檢驗，依泵浦性能測試報告項目之檢測
      結果記載：測試結果揚程３１Ｍ時，出水量達每分鐘二十七立方米，效率達８
      １％以上，唯送審資料台電尚未認可僅留記錄備查，由此項事實即可証明台電
      公司在原告完成產品實物供測試合格情況下，仍不能立即確認是否審查核可，
      必須等按裝完成，試通過驗收之階段，才能給予核可。目前原告亦承作台電公
      司澎湖電廠與本件相同之機組設備，該案已進入試階段，原告已領取交貨款，
      台電公司仍未能核可細部設計，其他各承包商所承作項目亦同，沒有一項有取
      得核可。故本件合約書第六條第一款雖然以細部設計圖說通過審查核可作為１
      ０％預付款之付款條件，但被告發現該項條件必須等被告受領原告之給付，俟
      完成交貨及按裝才能進一步確定，故被告才指示原告製作甚至將來按裝過程中
      或按裝後發現原告設計不能通過台電公司審查核可，如果是可歸責於原告之因
      素，原告當然必須負責修改通過核可，且原告應有修改之權利，並非一定要一
      次即通過審查核可，此項法律性質與合約書第六條第三款規定必須等驗收合格
      後一年才能請求付１０％之效力相同，既然被告拒絕受領給付，被告當然不能
      反指原告之貨品尚未按裝驗收，而拒絕給付１０％之驗收款。同理，本件被告
      當然亦不能以設計圖說尚未經台電審查核可為理由，拒絕受領貨品，被告拒絕
      受領貨品後，即不能再反指原告貨品之細部設計圖說尚未通過審查核可而拒絕
      付款。
  ４、本件合約書並未約定細部設計圖說未審查核可前不能製作交貨或被告有權拒絕
      交貨，相反地，在未完成細部設計圖說通過審查核可前，被告指示原告先行按
      設計製作，並由被告委託第三人會同業主台電公司指派之人員到原告工廠完成
      檢驗報告，顯然兩造契約並未將設計先經審查核可作為交貨之條件，相反地，
      交貨應是更能使台電公司就本件設計圖說進一步完成審查核可之條件，所以被
      告才在簽約後尚未完成設計圖說審查核可前即指示被告製作產品並委託第三人
      製作檢驗報告。退一步而言，縱使交貨與細部設計經審查核可兩者並無此項先
      後之條件關係，但將來若可歸責於原告致原告設計之圖說未能一次即通過審查
      核可，原告仍會按業主之要求修改至核可為止，且原告有此修改之權利，並非
      一次未通過審查契約就無效或當然解除，被告卻在原告完成貨品製作及提出準
      備給付時，拒絕受領給付，則將來有關本件機組之設計通過審查核可，含修改
      後通過核可之機會權利及驗收之條件，均已確定不能成就，且此項條件之不能
      完就繫於被告故意違約行為所造成，故應屬被告以不正當行為阻止條件成就。
      故本件付款條件不能成就之原因在於被告不願再對其定作人履約而拒絕受領原
      告完成之貨物，不是在於設計圖說有無經台電審查核可之事實，縱使將來設計
      需要修改，只要錯在原告，原告當然會負責修改，且原告也保有修改後再經核
      可之權利。但既然被告拒絕受領原告交貨且被告與前手之契約已因被告違約之
      其他因素被解除，本件兩造契約所定條件顯係因被告不正當之行為阻止條件之
      成就
  ５、原告與被告之契約至今尚未解除，兩造契約仍繼續有效存在，此項效力之存在
      並不因原告是否曾與農工公司議價而受影響，原告之所以願嘗試與農工公司議
      價，係考慮等議價成功若能與農工公司重新簽約，在簽約前原告再正式以催告
      方式請求被告選擇履約或解除契約，如被告同解除契約，原告才能與農工公司
      正式簽約；但原告與農工公司之議價並未成功，故原告與被告並未正式解除契
      約在農工公司通知原告與被告進行三方協議時，被告並未出席，會議決議內容
      第一項記載：三太公司所提供之海水循環泵浦已製造完成，並確認完全符合原
      規範之規格及範圍，第二項決議內容為：三太公司原與長城公司之合約執行發
      生問題，由三太公司自行與長城解決，由上開兩項決議內容可証明原告完成之
      貨品均符合訂購之規範，且兩造契約並未當然消滅。
  ６、本件被告在八十九年二月十六日答辯狀第項理由主張，依雙方合約之約定，無
      論是圖面即各種設計圖或施工，都須送審經認可後始能製造等情，有雙方約定
    ：如果圖面或資料未經認可，乙方已製造安裝或  耗用之工料，皆由乙方自行
      負責，且乙方仍須按契約規範所要求，予以重新設計並經工程師審查認可後，
      方可製造；所提出審查之圖面經工程師審查認可後，有關其中任何設計或機件
      材質等若有任何未臻完善或不良現象乙方仍應負完全責任；全部送審之圖面包
      括經審查退回修正後再送審查者，應於施工前全部審查認可完畢，且不得以送
      審之圖面因退回修正及修正多次，致延誤工程期限為藉口，作為申請准予延期
      之理等云云，被告並在狀後附合約書影印。惟查原告與被告合約書內容並無上
      開條款，原告否認被告在答辯狀所為上開主張。
  ７、依台灣電力公司函覆之第三項內容，本案之泵浦與正常工程慣例不同，不可能
      於試車前即正式審查認可，由這項函覆內容証明被告辯稱本件泵浦必須等原告
      之設計圖經審查認可後，始能製造，根本本末顛倒。依台電公司之意旨，一切
      設備都必製作完成安裝後，經試車可以發電，才能審查認可，故審查認可是原
      告製作泵浦及被告受領泵浦後之最後程序，如果原告製作完成後被告拒絕受領
      ，即無法將原告製作之泵浦安裝試車，未安裝試車前，台電公司即無可能正式
      審查認可。故本件被告拒絕受領原告之交貨，顯係被告受領遲延。
  ８、本件原告在製作泵浦之始即有將相關設計資料交由被告提交台電公司審查，台
      電公司所委託之益鼎工程股份有限公司技術顧問公司，直到八十八年六月間才
      函覆審查結果，準予備查。証明泵浦未安裝試車前，台電公司無可能先予審查
      認可，被告及台電公司在本件訴訟前還一直催原告趕工並提供詳細之試車運轉
      程序書，最後因被告違約，而遭前手定作人台灣省農工企業股份有限公司終止
      契約，被告才拒絕受領原告完成製作之標的物，被告在遭前手終止契約後，甚
      至還通知原告及其他各廠商各自提報造成之損失，被告要彙整向業主求償，故
      業主審查認可並非原告完成泵浦製作前之條件，而係被告受領給付後才會發生
      業主審查認可之程序，被告在本件遭業主終止契約前也已曾具體向原告連絡交
      貨事宜，是被告遭終止契約後才藉詞拒絕受領。
  ９、有關台電公司函覆提到三太公司所提之泵浦經初步之水力計算書核算結果，容
      量已有不足二百五十馬力，故未予審查核可，此項容量已有不足之因素並非可
      責於原告之事由，而係被告當初向原告訂購之泵浦功能即不符合業主之需求，
      被告向原告所訂之泵浦功能為出水量每秒０．二八立方米，揚程為三十一公尺
      ，但業主發現被告向原告所訂之泵浦規格錯誤，故台灣省農工公司對被告終止
      合約後，曾另外向原告詢價，詢價之泵浦規格改為出水量每秒二八立方米，揚
      程為四一．五四公尺，如果依被告所訂購之泵浦規格，經原告設計應為二五０
      馬力，若依台灣省農工公司事後詢價所變更之泵浦規格，經原告設計應為四０
      ０馬力，故原告所完成製造之泵浦完成全符合被告訂購之功能與規格；至於此
      項規格與業主需求不符，是被告自己之錯誤，非可歸責於原告。本件縱使不發
      生被告遭終止合約而拒絕受領貨物，最後亦必發生被告所訂貨物與業主需求不
      符，但是縱使發生如此之結果，被告也必須付款，至於原告交貨後應負責讓業
      主審查核可，應只在被告訂購之規格範圍內原告才有此義務，不可能被告向原
      告訂二五０馬力之泵浦卻要求原告必須做出四００馬力之產品供業主審查核可
    ，故本件被告不得以自己之錯誤拒絕付款。
三、證據：
    提出買賣契約書、存證信函及執、發票、檢驗報告、會議紀錄、傳真函、通知、
    詢價資料、被告致農工公司函為證；並聲請本院函台灣電力股份有限公司，查有
    關金門水頭塔山發電計劃第一期發電工程海水循環系統之海水泵浦設計審查。
乙、被告方面：
一、聲明：駁回原告之訴；及以供擔保為條件之免假執行宣告。
二、陳述：
（一）被告向農工公司承攬金門水頭塔山電廠發電機組工，再由被告將其中之海水循
      環泵浦向原告採購，故本件機組必須以被告與農工公司之合約為依據，所有規
      格、品質、細部設計等資料及文件圖說，均須先經過台電公司之審認核可，始
      可交付請款。而依系爭合約約定，預付款為契約總價百分之十，月結三十天，
      預付款請款日期為乙方（即原告）送審細部設計圖說，經台電公司及其顧問公
      司審查核可後支付，請款時原告須提供銀行保證等等。本件機組之細部設計圖
      說，迄今尚未經台電公司及其顧問公司審查通過，亦即原告製造之本件機組，
      仍未達可以滿足合約要求之品質，亦未達台電公司籌設金門電廠對本件設備之
      要求，因本件機組品質要求甚高，如未經審核通過，將來無法報完工驗收，被
      告所有工程款都無法向業主請領，並有嚴重之損害賠償責任，故明定預付款請
      日領日期為原告送審之細部設計圖說經台電公司及其顧問公司審核通過後支付
      ，係附停止條件之付款責任，於條件未成就，被告無付款義務。
（二）又系爭付款條件，並非被告所得阻止成就，原告主張被告故意阻止條件成就，
      並無可採。本件被告因與農工公司執行合約發生糾紛，經農工公司終系合約，
      並由農工公司通知與本件工程有關之下包廠商直接跳過被告，與農工公司洽談
      有關零組件、設備採購事宜，而原告亦同意農工公司就本件機組四部之採購，
      願依與被告合約相同之條款與價格，直接與農工公司採購議價，並於八十八年
      八月十二日正式與農工公司協商議價採購事宜，故系爭合約，原告顯已承認不
      再履行交貨，而願意自行與農工公司採購議價，其請求被告給付價款，亦無理
      由。
（三）原告迄今尚未提出給付，所謂高雄港交貨，僅係交貨地點之指定，因原告設計
      圖說尚未經審核通過，不可能提出貨品交付，縱然提出，在未審核通過前，亦
      不生提出之效力；況任何設備之製造，必先繪製設計圖送定作人所屬專業工程
      師審查認可確實符合定作之品質、功能等要求，始可依設計圖製造，仍工程界
      之慣例。故設計圖之送審和製造完成後之試車驗收乃不同之階段，均為承攬人
      依約應履行之義務，原告主張必須等按裝完成，並試車驗收，才能給予設計圖
      之核可，屬本未倒置。
（四）依雙方合約之約定，無論是圖面（即各種設計圖或施工，都須送審經認可後始
      能製造等情），有雙方約定：「（Ｂ）如果圖面或資料未經認可，乙方已製造
      安裝或耗用之工料，皆由乙方自行負責，且乙方仍須按契約規範所要求，予以
      重新設計並經工程師審查認可後，方可製造。」（９）所提出審查之圖面經工
      程師審查認可後，有關其中任何設計或機件材質等若有任何未臻完善或不  良
      現象乙方仍應負完全責任。」、「全部送審之圖面（包括經審查退回修正後再
      送審查者，應於施工前全部審查認可完畢，且不得以送審之圖面因退回修正及
      修正多次，致延誤工程期限為藉口，作為申請准予延期之理由等」。是無論圖
      面或施，都須先經送審認可。
三、證據：
    提出合約節本。
    理    由
甲、程序方面：
    本件被告未於最後言詞辯論期日到場，核無民事訴訟法第三百八十六條各款所列
    情形，爰依原告之聲請，由其一造辯論而為判決。
乙、實體方面：
一、兩造爭執之要旨：
    原告起訴主張：被告於八十七年十月二日向伊訂購海水循環泵浦，價金九百五十
    九萬元（含百分之五營業稅），約定交貨期限為八十八年二月二十八日，交貨地
    點為ＦＯＢ高雄港，伊於交貨期限前即已完成系爭買賣標的物之製造，並數度提
    出給付，惟被告卻拒絕受領，爰依買賣關係，求為判決被告給付九百五十九萬元
    及自起訴狀繕本送達翌日即八十八年十一月五日起至清償日止，按週年利率百分
    之五計算之利息等語。被告則以：系爭合約約定，原告必須送審細部設計圖，經
    台電公司及其顧問公司審查核可後，始得請求預付款，係一附停止條件之請款約
    定，而原告迄今未經台電公司及其顧問公司審核通過細部設計圖，故被告無付款
    義務；且原告於被告與農工公司終止契約後，已另與農工公司就系爭買賣標的物
    議價，顯已同意解除系爭合約等語，資為抗辯。
二、得心證之理由：
    原告主張被告向伊訂購海水循環泵浦，約定價金（含稅）九百五十九萬元之事實
    ，業據提出訂購合約書為證，且為被告所不爭，堪信為真。原告主張已依約完成
    標的物之製造，並提出給付而被告拒絕受領之事實，提出存證信函為證，被告則
    以前開情詞置辯。經查：
    （一）系爭合約第六條付款辦法約定：「1.預付款為契約總價百分之十月結三十
          天，預付款請求日期為乙方（即原告）送審細部設計圖說，經台電公司及
          其顧問公司審查核可後支付，請領時乙方須提供銀行保證。2.甲方（即被
          告）之業主對材料性能廠測測試驗收合格及乙方貨交甲方指定地點，甲方
          支付總價百分之八十月結三十。3.尾款待甲方業主驗收合格或安裝完成後
          一年，並辦妥保固切結後付清百分之十，月結三十天。」有訂購合約書可
          參。上開條款係原告請款時間及被告應於何時付款之約定，並未限制原告
          於細部設計圖說經台電公司及其顧問公司核可前製造系爭標的物；而被告
          因台電公司趕工要求，為統合系統相關界面期能縮短單體及整廠試運轉時
          程，請原告先行提送操作維護手冊及詳細之試運轉程序書之事實，亦有原
          告提出且為被告所不爭之備忘錄在卷足憑；且系爭標的物亦由被告委託瑞
          商遠東公證股份有限公司完成性能試驗及相關文件審核，被告並於八十八
          年四月九日催告原告交貨之事實，有報價單及統一發票及傳真可證；況金
          門水頭塔山發電工程海水泵浦設計目前進度已採購之成立泵浦四百馬力計
          四台，已於八十九年三月底安裝測試中，尚未完成設計審查核可，亦有台
          電公司八十九年五月三十一日電建字第八九○五一六七七號復函在卷可稽
          ；參以被告於八十八年八月二十六日致農工公司主張已完成系爭買賣標的
          物之廠驗手續，卻因農工公司協調土木進度失宜，造成兩造間之爭端，有
          原告提出之函足參。是原告主張被告要求伊於細部設計送審核可前製造系
          爭標的物，並完成檢驗報告；且系爭標的物不可能於安裝試車前審查認可
          細部設計圖之事實，即非無據。被告雖辯稱依照工程慣例及兩造約定，應
          於核准細部設計圖後始製造系爭標的物，然為原告所否認，而被告又未能
          舉證以實，所辯並無可採。
    （二）又系爭合約第六條約定原告於細部設計經送審核可後，始得請求百分之十
          之預付款，且其餘款項均有付款條件。然本件係買賣契約，當事人就買賣
          標的物及價金已達成合意，其有關付款之約定，應係給付期限附有條件，
          即被告享有期限利益，不影響契約之成立及效力。被告既自認系爭標的物
          為金門水頭塔山發電計劃第一期發電工程使用，並與農工公司終止該工程
          之承攬關係，且農工公司已向他人購買海水泵浦並已安裝完成，則原告得
          請款之時期，因被告之事由致無法確定，故請款約定於前開情形下，基於
          公平原則，應解釋為被告喪失期限利益，且給付未定期限，則原告於完成
          系爭標的物，提出給付時，自得請求被告給付買賣價金。被告雖辯稱原告
          自行與農工公司協商系爭標的物買賣事宜，已同意被告不再履行系爭買賣
          合約，原告對於議價之事實，固不否認，然否認同意解除系爭契約，而被
          告對於原告同意不履行系爭合約之事實，又未能舉證以實，所辯亦無可採
          。
    （三）兩造約定系爭標的物交付地為ＦＯＢ高雄港，即由被告安排高雄港之船舶
          由原告將買賣標的物交付運送之事實，有契約書可參，且為兩造所不爭。
          查原告業於八十八年十月十二日通知被告安排船舶以便交運系爭標的物，
          被告於翌日收受之事實，有存證信函及回執可證。按給付兼需債權人之行
          為者，債務人得以準備給付之事情，通知債權人，以代提出，為民法第二
          百三十五條但書所明定。則原告主張已提出系爭標的物之交付，被告拒絕
          受領，要非無據。
    （四）按給付未定期限者，債務人於債權人得請求給付時，經其催告而未為給付
          ，自受催告時，負遲延責任。其經起訴，或依督促程序送達支付命令者，
          與催告有同一之效力，民法第二百二十九條第二項定有明文。如前所述，
          原告已提出給付，則自提出時起得請求被告給付價款，故原告依買賣關係
          ，請求被告給付九百五十九萬元（含百分之五營業稅）及自起訴狀繕本送
          達翌日即八十八年十一月五日起至清償日止，按週年利率百分之五計算之
          利息，為有理由，應予准許。
三、假執行之宣告：
    兩造均陳明願供擔保聲請宣告假執行或免假執行，核無不合，爰酌定相當之擔保
    金額，准許之。
四、本件事證已臻明確，兩造其餘攻擊防禦方法，於判決結果不生影響，毋庸一一論
    述，附此敘明。
五、結論：
    原告之訴為有理由，依民事訴訟法第三百八十五條第一項前段、第七十八條、第
    三百九十條第二項、第三百九十二條，判決如主文。
中      華      民      國    九十      年      一      月     十九     日
                                      民事第六庭法      官  吳素勤
右為正本係照原本作成
如對本判決上訴，須於判決送達後廿日內向本院提出上訴狀
中      華      民      國    九十      年      一      月     二十     日
                                                法院書記官  柯金珠


司法院資訊處製作；財團法人民間司法改革基金會備份。
